---
title: "Trabajo 1 TAE - Salud"
author: "Nuestro equipo"
date: "12/2/2020"
output: html_document
editor_options: 
  chunk_output_type: console
---

```{r setup, include=FALSE}
knitr::opts_chunk$set(echo = TRUE)
```

# Librerías

```{r}
library(tidyverse)
library(data.table)
library(readxl)
library(GGally)
library(corrplot)
```

# Lectura de datos

```{r}
raw_encuesta <- fread("databases/calidad_vida_ok.csv", encoding = "UTF-8") %>% 
  as_tibble()
```

# Número de encuestados por barrio

```{r}
raw_encuesta %>% 
  count(`encuesta_calidad.barrio`, sort = T) %>% 
  arrange(n)
```

# Podríamos necesitar imputar datos

```{r}
raw_encuesta %>% 
  group_by(encuesta_calidad.barrio) %>% 
  summarize(usables = sum(!is.na(`encuesta_calidad.p_341`))) %>%
  arrange(usables)

# Ver Summary
raw_encuesta %>% select(`encuesta_calidad.p_341`) %>% summary()
```

Parece que será necesario imputar datos en algunos casos ya que hay muchos barrios importantes mal representados en este tipo de pregunta.

## Creación de la base de datos

# Discapacidad 

Con base en la cantidad de dos, se concluye que éste está asociado al "No", dado que se espera, en general, que el número de personas discapacitadas sea considerablemente menor al de no discapacitadas.

```{r}
raw_encuesta %>% 
select(paste0("encuesta_calidad.p_", 50:57)) %>% 
  mutate_all(as_factor) %>% 
  summary()

encuesta_salud <- raw_encuesta %>% 
  mutate(discapacidad = case_when(encuesta_calidad.p_50 == 1 ~ 1,
                                  encuesta_calidad.p_51 == 1 ~ 1,
                                  encuesta_calidad.p_52 == 1 ~ 1,
                                  encuesta_calidad.p_53 == 1 ~ 1,
                                  encuesta_calidad.p_54 == 1 ~ 1,
                                  encuesta_calidad.p_55 == 1 ~ 1,
                                  encuesta_calidad.p_56 == 1 ~ 1,
                                  encuesta_calidad.p_57 == 1 ~ 1,
                                  TRUE ~ 0))
```

# Agregación por barrio

```{r}
encuesta_salud %>%
  filter(`encuesta_calidad.p_324` == 1,
         encuesta_calidad.barrio == "AREA DE EXPANCION SAN CRISTOBAL")

# Función para la moda
getmode <- function(v, na.rm = TRUE) {
  if(na.rm == TRUE) {
    v <- v[!is.na(v)]
   uniqv <- unique(v)
   uniqv[which.max(tabulate(match(v, uniqv)))]
   } else {
   uniqv <- unique(v)
   uniqv[which.max(tabulate(match(v, uniqv)))]
  }
}
```


```{r}
factors <- c("encuesta_calidad.barrio", "encuesta_calidad.comuna", "calidad_salud", "motivo_negacion",
             "calidad_prevencion", "calidad_medico_general", "calidad_medico_especialista",
             "calidad_urgencias", "calidad_hospitalizacion")

db_salud <- encuesta_salud %>% 
  group_by(encuesta_calidad.barrio, encuesta_calidad.comuna) %>% 
  summarize(n = n(),
            discapacidad = sum(discapacidad == 1, na.rm = TRUE)/sum(!is.na(discapacidad), na.rm = TRUE),
            acceso_salud = mean(`encuesta_calidad.p_265`, na.rm = TRUE),
            calidad_salud = getmode(`encuesta_calidad.p_266`, na.rm = TRUE),
            morbilidad_30 = sum(`encuesta_calidad.p_324` == 1, na.rm = TRUE)/
              sum(!is.na(`encuesta_calidad.p_324`), na.rm = TRUE), 
            motivo_negacion = getmode(`encuesta_calidad.p_324`, na.rm = TRUE),
            conteo_prevencion = median(`encuesta_calidad.p_328`, na.rm = TRUE),
            calidad_prevencion = getmode(`encuesta_calidad.p_329`, na.rm = TRUE),
            consulta_medico_general = mean(`encuesta_calidad.p_331`, na.rm = TRUE),
            calidad_medico_general = getmode(`encuesta_calidad.p_332`, na.rm = TRUE),
            consulta_medico_especialista = mean(`encuesta_calidad.p_334`, na.rm = TRUE),
            calidad_medico_especialista = getmode(`encuesta_calidad.p_335`, na.rm = TRUE),
            consulta_urgencias = mean(`encuesta_calidad.p_337`, na.rm = TRUE),
            calidad_urgencias = getmode(`encuesta_calidad.p_338`, na.rm = TRUE),
            hospitalizacion = mean(`encuesta_calidad.p_340`, na.rm = TRUE),
            calidad_hospitalizacion = getmode(`encuesta_calidad.p_341`, na.rm = TRUE)
            ) %>% ungroup() %>% 
  mutate(morbilidad_30 = replace_na(morbilidad_30, 0)) %>% 
  mutate_at(factors, as_factor)

db_salud
db_salud_complete <- db_salud[complete.cases(db_salud),]

```

# Estadística descriptiva


## Medias y cuartiles

```{r}
summary(db_salud)

db_salud %>% 
  group_by(encuesta_calidad.barrio) %>% 
  dplyr::summarize(media = mean(discapacidad), minimo = min(discapacidad), maximo = max(discapacidad)) %>% 
  arrange(desc(maximo))

db_salud %>% 
  arrange(n) %>% 
  View()
library(tables)

tabular(encuesta_calidad.barrio ~ discapacidad * (mean + min + max), data = db_salud_complete)
```

-
## Análisis de correlación

```{r}
glimpse(db_salud)

salud_cor <- db_salud %>%
  select_if(is.numeric) %>% 
  select(-n) %>%
  .[complete.cases(.),] %>% 
  cor()

corrplot(salud_cor, type = "upper", order = "hclust", tl.col = "black", tl.srt = 45, addCoef.col = "black")
# Mapa gigante de correlación con factores y números
db_salud %>% 
  select(-encuesta_calidad.barrio, -encuesta_calidad.comuna, -n) %>%
  ggpairs(aes(alpha = 0.4))
```

No se identifican correlaciones notorias entre las variables numéricas, se nota que hay ciertas variables con distribuciones marcadas, como el acceso a salud con una función de densidad de probabilidad muy similar a la distribución normal y otras variables con distribuciones con sesgos hacia la izquierda.

# Escritura

```{r, include = F}
write_excel_csv2(db_salud, "databases/db_salud.csv")
write_excel_csv2(db_salud[complete.cases(db_salud),], "databases/db_salud_completecases.csv")
```

